【裁判字號】    97,自,14
【裁判日期】    980604
【裁判案由】    業務侵占
【裁判全文】
臺灣臺中地方法院刑事判決                97年度自字第14號
自  訴  人  伸運工業有限公司
法定代理人  丙○○
自  訴  人  阡揚科技有限公司
法定代理人  甲○○
上二人共同
自訴代理人  郭明仁律師
被      告  乙○○
            丁○○
上二人共同
選任辯護人  陳盈壽律師
上列被告因業務侵占案件，經自訴人提起自訴，本院判決如下：
    主    文
乙○○連續犯業務侵占罪，處有期徒刑拾月；減為有期徒刑伍月
，如易科罰金以銀元參佰元即新台幣玖佰元折算壹日。又犯如附
表二所示之業務侵占罪，各處有期徒刑陸月，如易科罰金均以新
台幣壹仟元折算壹日；均減為有期徒刑參月，如易科罰金均以新
台幣壹仟元折算壹日。應執行有期徒刑捌月，如易科罰金以銀元
參佰元即新台幣玖佰元折算壹日。
丁○○無罪。
    事    實
一、乙○○於民國94年間至96年間任職於伸運工業有限公司（下
    稱伸運公司），擔任出納兼會計工作，並自94年6月間起，
    兼任關係企業即阡揚科技有限公司（下稱阡揚公司）之出納
    兼會計，為從事業務之人；竟基於意圖為自己不法所有之概
    括犯意，自94年1月3日起，至96年3月29日止，於附表一、
    二之時間，將所經手領自伸運公司誠泰商業銀行中港分行帳
    號0000000000000帳戶（下稱伸運誠泰帳戶）、伸運公司誠
    泰商業銀行公益分行帳號0000000000000帳戶（下稱伸運誠
    泰公益分行帳戶）、伸運公司安泰銀行沙鹿分行帳號000000
    00000000帳戶（下稱伸運安泰帳戶）、伸運公司中國國際商
    業銀行帳號00000000000號帳戶（下稱伸運中國商銀帳戶）
    、伸運公司寶華銀行帳號000000000000號帳戶（下稱伸運寶
    華帳戶）、阡揚公司誠泰商業銀行中港分行帳號0000000000
    000號帳戶（下稱阡揚誠泰帳戶）之如附表一、二款項，與
    案外人劉育璇委託伸運公司代為支付之勞保費48,594元侵占
    入己，供己使用，合計侵占金額為新台幣（下同）1,659,59
    4元。
二、案經伸運公司、阡揚公司提起自訴。
    理    由
壹、有罪部分
一、訊據被告乙○○否認有業務侵占之行為，辯稱：我因記帳上
    的誤差，才發生帳目不清；我沒有侵占公司的錢；自訴人有
    部分的帳簿沒有拿出來，而且有一些帳如投標時，代墊押標
    金就不能記入帳簿內云云。經查：
（一）被告乙○○自承伸運公司與阡揚公司的帳目由其負責記載
      ，而伸運誠泰帳戶、伸運誠泰公益分行帳戶、伸運安泰帳
      戶、伸運中國商銀帳戶、伸運寶華帳戶、阡揚誠泰帳戶的
      存摺都由其保管，也沒有定時交給自訴人代表人過目；而
      上開存摺上提領之款項，大多數均由被告乙○○於支出項
      目旁以鉛筆註記，顯見被告乙○○記帳相當謹慎，不應有
      疏漏，即使提款當日一時疏忽而未記載，於翌次提款時，
      發現有未註記用途時，衡情亦應會立即補正，以求帳目清
      楚；惟附表一編號11、14、15及附表二編號1、2、3、4、
      7、11之金額，如非被告乙○○侵占入己，何以未能說明
      或載明正確去向？
（二）附表編號1伸運誠泰帳戶之金額21000元，存摺上記載為「
      勞健保（費）」，惟同日被告乙○○同時提領零用金4000
      0元，其既能記入日記帳內，何以不順手同時將提領之勞
      健保費記入日記帳？如認勞健保費不屬於日記帳之項目，
      何以94年1月4日之日記帳內又記載支出勞健保費用21102
      元？而附表一編號2、3、5、9、12及附表二編號5，存摺
      上明白記載係提領作為零用金，此支出項目並無不可告人
      之處或有隱匿之動機，其竟未記入日記帳，顯係侵占入己
      。
（三）附表一編號4之金額記載「存入伸運公司誠泰乙存」（即
      伸運誠泰帳戶），惟經核對伸運誠泰帳戶，並無該筆存款
      紀錄；附表一編號6、10之金額，亦均載明「轉入誠泰」
      ，經核對伸運誠泰帳戶，亦均無存款記錄，衡情存摺既均
      由被告乙○○保管，無需提供給稅務機關查核，其並無虛
      捏名目之必要，上開款項既未真正存入伸運誠泰帳戶內，
      又未記入日記帳內，顯亦由被告乙○○所侵占。
（四）附表一編號7、13及附表二編號6、9、10之情況相似，均
      係提領10萬元，卻僅在日記帳內記入零用金5萬元，另5萬
      元去向不明，如係用於自訴人，何以不於存摺內記載？顯
      亦係侵占入己。
（五）附表一編號8之13萬元，提領自伸運安泰帳戶內，卻轉入
      被告乙○○之丈夫即同案被告丁○○之帳戶內，此係特殊
      異常之情事，如有正當事由，理應記憶深刻，被告乙○○
      迄言詞辯論終結之日，仍無法合理說明轉入丁○○帳戶之
      理由；況上開伸運安泰帳戶存摺本係記載存入「丁○○」
      ，但被告乙○○卻另使用立可白塗抹，另記載成「誠泰」
      ，顯係欲掩蓋真正金錢流向，其顯有侵占之犯意甚明。
（六）附表二編號8之伸運誠泰帳戶內之10萬元，係被告乙○○
      於95年12月19日提領，被告乙○○並於存摺上註明「轉IC
      BC」（即中國國際商業銀行之英文縮寫）；但伸運中國商
      銀帳戶當日及其後多日，均無存款10萬元之記錄，顯亦由
      被告乙○○所侵占。
（七）而附表一編號16案外人劉育璇交付伸運公司之支票14張，
      被告乙○○雖辯稱因劉育璇依附於伸運公司辦理勞保，怕
      勞保局查核，所以未存入公司帳戶，而存入丁○○帳戶云
      云。但查，被告乙○○如有此疑慮，何以未告知自訴人伸
      運公司代表人丙○○？如有需要，亦可存入丙○○私人帳
      戶內，何以輾轉存入不相關之第三人帳戶內？且上開14張
      支票係按月提示，長達1年2月，時間不短，次數甚多，被
      告乙○○竟忘記有此筆應屬自訴人伸運公司之金錢，而始
      終未提領歸還自訴人伸運公司，顯與常情不符，所辯不足
      採信。
（八）此外復有自訴人代表人丙○○、甲○○之指述、日記帳影
      本、伸運誠泰帳戶、伸運誠泰公益分行帳戶、伸運安泰帳
      戶、伸運中國商銀帳戶、伸運寶華帳戶、阡揚誠泰帳戶之
      存摺影本、及發票人為劉育璇、面額均為3471元之支票14
      張影本附卷可證；被告乙○○空言否認無侵占之行為，不
      足採信，其犯行均堪以認定。
二、按被告乙○○行為後，刑法及刑法施行法業於94年2月2日經
    總統修正公布，並於95年7月1日施行（下稱新刑法，修正前
    刑法下稱舊刑法），參酌最高法院95年5月23日刑事庭第8次
    會議決議，新刑法第2條第1項之規定，係規範行為後法律變
    更所生新舊法律比較適用之準據法，於新刑法施行後，應適
    用新刑法第2條第1項之規定，為「從舊從輕」之比較。另於
    比較時應就罪刑有關之共犯、未遂犯、想像競合犯、牽連犯
    、連續犯、結合犯，以及累犯加重、自首減輕暨其他法定加
    減原因（如身分加減）與加減比例等一切情形，本於統一性
    及整體性原則，綜其全部罪刑之結果而為比較。
（一）關於罰金刑最低額之問題，被告乙○○所犯業務侵占罪，
      法定刑中有科處罰金之規定。修正前刑法第33條第5款規
      定罰金為1元以上，修正後刑法第33條第5款則將罰金規定
      係新臺幣1千元以上，以百元計算之。是依修正後之法律
      ，被告得科處罰金刑最低為新臺幣1千元；然依被告行為
      時之刑罰法律，即修正前刑法第33條第5款規定之罰金最
      低額1元。經比較新舊法之結果，應以舊法較有利於被告
      乙○○。
（二）又修正前刑法第41條第1項前段規定：「犯最重本刑為五
      年以下有期徒刑以下之刑之罪，而受六個月以下有期徒刑
      或拘役之宣告，因身體、教育、職業、家庭之關係或其他
      正當事由，執行顯有困難者，得以一元以上三元以下折算
      一日，易科罰金。」再被告乙○○行為時之易科罰金折算
      標準，修正前罰金罰鍰提高標準條例第2條規定，就其原
      定數額提高為1百倍折算1日。則本件被告乙○○行為時之
      易科罰金折算標準，如以銀元3百元折算1日，經折算為新
      臺幣後，應以新臺幣9百元折算為1日。惟修正後刑法第41
      條第1項前段則規定：「犯最重本刑為五年以下有期徒刑
      以下之刑之罪，而受六個月以下有期徒刑或拘役之宣告者
      ，得以新臺幣一千元、二千元或三千元折算一日，易科罰
      金。」被告乙○○所犯係得易科罰金之罪，經比較修正前
      後之易科罰金折算標準，以修正前之規定較有利於被告。
（三）又修正後刑法業已刪除連續犯之規定，此刪除雖非犯罪構
      成要件之變更，但顯已影響行為人刑罰之法律效果，自屬
      法律有變更。而被告自94年1月3日至95年5月30日止多次
      業務侵占犯行，符合舊法對於連續犯規定強調「概括犯意
      」及「罪名同一」之主、客觀要件，應論以裁判上一罪。
      但依新法對於上開反覆實施犯罪模式之對應處置，除合於
      「接續犯」或「包括一罪」之情形外，則僅能依數罪併罰
      之規定個別處斷。被告各次業務侵占犯行於客觀上截然可
      分，尚不具時、空之密接性，而無「接續犯」規定之適用
      ；又業務侵占犯罪本質上未必存在反覆實施之特性，立法
      者更無意將多次業務侵占行為擬制為單一犯罪之獨立構成
      要件，亦與學說上「包括一罪」之定義有間。是以被告所
      為如依新法處斷，僅能將其個別業務侵占行為論以數罪而
      併合處罰，依刑法第2條第1項之規定比較新舊法結果，自
      應適用較有利於被告之行為時法律即修正前刑法第56條論
      以連續犯。
（四）綜上，整體綜合比較刑法修正前、後之差異，被告乙○○
      自94年1月3日至95年5月30日止所犯之業務侵占罪仍以修
      正前之規定較有利於被告，依刑法第2條第1項前段之規定
      ，應一體適用修正前刑法之相關規定予以處斷。
三、被告乙○○擔任自訴人伸運公司、阡揚公司之會計兼出納，
    係從事業務人之；故核被告乙○○自94年1月3日至95年5月3
    0日所為，與附表二之11次行為，均係犯刑法第336條第2項
    之業務侵占罪。被告乙○○自94年1月3日至95年5月30日所
    犯侵占行為合計16次之犯行，時間緊接，所犯為構成要件相
    同之罪，顯係基於概括之犯意而反覆為之，應依修正前之刑
    法第56條連續犯之規定以一罪論，並加重其刑。另被告乙○○侵占案外人劉育璇所交付自訴人伸運公司之支票14張，係
    於95年5月30日1次交付，而非按次交付，故僅構成一次的侵
    占行為，被告乙○○提示上開14張支票之時間雖有14次，但
    屬侵占後處分所得贓物之行為，應不另論罪，附此敘明。又
    另被告乙○○自95年7月27日起至96年3月29日所犯如附表二
    之侵占行為11次，犯意各別，行為不同，應各別論罪，並與
    上開連續業務侵占罪應分論併罰。
四、爰審酌被告乙○○智識程度、違背自訴人之信任，多次侵占
    自訴人之金錢，時間甚長，次數不少，所得金額達1,659,59
    4元，犯罪所生危害亦非輕微；再參以被告犯罪動機、手段
    、於審理期間均否認犯罪、犯後未與自訴人達成和解，態度
    未見良好等一切情狀，所犯業務侵占罪共12罪，分別量處如
    主文所示之刑。又被告乙○○上開犯罪時間均在96年4月24
    日之前，且無中華民國九十六年罪犯減刑條例第3條第1項各
    款所列舉不予減刑之情形，合於同條例所定之減刑要件，爰
    依同條例第2條第1項第3款之規定，減其刑期二分之一，所
    犯連續業務侵占罪併依同條例第9條諭知易科罰金之折算標
    準；並就減得後之刑定其應執行之刑，暨依刑法施行法第3
    條之1第3項的規定諭知易科罰金之折算標準。
貳、無罪部分：
一、自訴意旨略以：被告丁○○與被告乙○○共同基於業務侵占
    概括犯意聯絡，於附表一編號8、16之時間，侵占自訴人伸
    運公司金額178,594元，並由被告王美將侵占所得之13萬元
    轉帳入被告丁○○之帳戶內，及將侵占所得、案外人劉育璇
    交付之14張支票，存入被告丁○○之帳戶內提示付款；因認
    被告丁○○共同連續涉有刑法第336條第2項之業務侵占罪嫌
    云云。
二、按犯罪事實應依證據認定之，無證據不得認定犯罪事實；又
    不能證明被告犯罪者，應諭知無罪之判決，刑事訴訟法第15
    4條第2項、第301條第1項分別定有明文。又認定不利於被告
    之事實須依積極證據，苟積極證據不足為不利於被告事實之
    認定時，即應為有利被告之認定，更不必有何有利之證據。
    另按事實之認定，應憑證據，如未能發現相當證據，或證據
    不足以證明，自不能以推測或擬制之方法，以為裁判基礎。
    又認定犯罪事實所憑之證據，雖不以直接證據為限，間接證
    據亦包括在內，然而無論直接或間接證據，其為訴訟上之證
    明，須於通常一般之人均不致有所懷疑，而得確信其為真實
    之程度者，始得據為有罪之認定，倘其證明尚未達到此一程
    度，而有合理之懷疑存在時，自應為被告無罪之判決（最高
    法院30年上字第816號、40年臺上字第86號、76年臺上字第4
    986號判例可資參照）。而刑事訴訟法第161條第1項規定：
    檢察官就被告犯罪事實，應負舉證責任，並指出證明之方法
    。因此，檢察官對於起訴之犯罪事實，應負提出證據及說服
    之實質舉證責任。倘其所提出之證據，不足為被告有罪之積
    極證明，或其指出證明之方法，無從說服法院以形成被告有
    罪之心證，基於無罪推定之原則，自應為被告無罪判決之諭
    知（最高法院92年臺上字第128號判例意旨參照）。於自訴
    程序中，既由自訴人代理人履行檢察官之職務，則檢察官應
    盡之舉證責任應由自訴人代理人承擔。
三、訊據被告丁○○否認有共同業務侵占之犯行，辯稱：我的存
    摺交由乙○○使用，關於轉帳13萬元及劉育璇的14張支票我
    都不知情等語。經查，被告乙○○於審理中亦自承：丁○○
    的帳戶是我在使用，我把13萬元匯入丁○○之帳戶，及利用
    丁○○之帳戶提示劉育璇的支票14張，丁○○也都不知情等
    語，核與被告丁○○所辯相符。被告丁○○與被告乙○○既
    為夫妻關係，情誼密切，為便於應付日常家庭生活之開支，
    提供帳戶全權授予被告乙○○使用，在我國社會係尋常可見
    之事，難以僅憑被告丁○○提供帳戶予被告乙○○，即令被
    告丁○○需共付業務侵占之責任。況且，侵占罪係即成犯，
    行為人易持有為所有之意思時，犯罪即已完成，自訴人代理
    人不能舉證證明被告乙○○於實施業務侵占之前，就與被告
    丁○○已有犯意之聯絡，其為訴訟上之證明，未達於通常一
    般之人均不致有所懷疑，而得確信其為真實之程度，自應為
    被告丁○○無罪之判決。
據上論斷，應依刑事訴訟法第343條、第299條第1項前段、第301
條第1項，刑法第2條第1項前段、第336條第2項、修正前第56條
、修正前第33條第5款、第41條第1項前段、修正前第41條第1項
、第2項，刑法施行法第1條之1、第3條之1第3項，修正前罰金罰
鍰提高標準條例第1條前段、第2條（已廢止），現行法規所定貨
幣折算新臺幣條例第2條，中華民國九十六年罪犯減刑條例第2條
第1項第3款、第7條、第9條、第10條，判決如主文。
中    華    民    國    98    年    6     月    4     日
                  刑事第六庭   審判長法  官  施慶鴻
                                     法  官  莊深淵
                                     法  官  李秋娟
以上正本證明與原本無異。
如不服本判決應於收受判決後10日內向本院提出上訴書狀，並應
敘述具體理由；其未敘述上訴理由者，應於上訴期間屆滿後20日
內向本院補提理由書（均須按他造當事人之人數附繕本）「切勿
逕送上級法院」。
                                     書記官  賴瓊珠
中    華    民    國    98    年    6     月    4     日
附錄論罪科刑法條
刑法第336條
對於公務上或因公益所持有之物，犯前條第1項之罪者，處1年以
上7年以下有期徒刑，得併科5千元以下罰金。
對於業務上所持有之物，犯前條第1項之罪者，處6月以上5年以
下有期徒刑，得併科3千元以下罰金。
前二項之未遂犯罰之。


司法院資訊處製作；財團法人民間司法改革基金會備份。
